高雄高等行政法院簡易判決
　　　　　　　　　　　　　　　　九十六年度簡字第一二五號
原　　　告　全利農工企業有限公司
代　表　人　甲○○
被　　　告　台南縣政府
代　表　人　乙○○○○
上列當事人間因空氣污染防制法事件，原告不服行政院環保署中
華民國九十六年一月十七日環署訴字第０九五００九三四一六號
訴願決定，提起行政訴訟。本院判決如下：
　　主  文
原告之訴駁回。
訴訟費用由原告負擔。
　　事實及理由
一、緣原告從事飼料製造業，化製過程中產生異味，經被告所屬
    環境保護局（下稱被告所屬環保局）於民國（下同）九十五
    年八月十日十五時三十分至十六時二十五分許，派員會同委
    託之汎美科技企業有限公司（下稱汎美公司）前往稽查，於
    原告之煙道（Ｐ００一）進行臭味及異味官能採樣，經檢測
    結果臭味濃度一七、四００，超過法定排放標準（排放管道
    高度二十公尺，標準值九、０００），顯已違反空氣污染防
    制法第二十條第一項暨固定污染源空氣污染物排放標準第十
    條規定，被告乃依空氣污染防制法第五十六條第一項、第二
    項及公私場所違反空氣污染防制法應處罰鍰額度裁罰準則第
    三條規定，裁處新台幣（下同）二十萬元之罰鍰，並限期於
    九十六年一月二日前完成改善。原告不服，提起訴願，經決
    定駁回，原告仍表不服，遂就罰鍰部分提起本件行政訴訟。
二、原告起訴意旨略謂：（一）原告前於九十五年五月二十五日
    向被告申請設備變更准予核備，已於九十五年八月二十二日
    經被告檢測改善結果符合標準在案，是九十五年八月十日之
    檢測雖違反排放標準，然屬設備改善期間非原告能掌握之突
    發狀況，自不能憑此認定原告有二次違犯之故意而加重處分
    。再者，原告於九十四年十二月十三日違反空氣污染防制法
    一事，原告已具明理由行訴願及行政訴訟中，該案是否成立
    尚未確定，被告以此推論原告一年內二次違反相同規定，自
    乏所據，原告主張應予保留。（二）按空氣污染防制法第七
    十二條第三項規定：「固定污染源及交通工具於改善期間，
    排放之空氣污染物超過原據以處罰之排放濃度或排放量者，
    應按次處罰。」被告至原告工廠檢測期日為九十五年八月十
    日，期間原告在進行空氣污染防制設備改善為事實，依前揭
    之規定如有違反應按次處罰，有別於改善完成後仍違反之連
    續處罰，並無加重處分之依據。（三）原告對九十四年十二
    月十三日違反之事件，提出同時委由不同檢測機構檢測合格
    之事實加以反駁，且行政救濟中。本件被告委託之檢測機構
    及檢測方法相同，是前案訴訟結果攸關本件處分，自應俟前
    案行政訴訟結果，再為處分，方能令人信服。本件被告逕為
    加重之處分，原告實難甘服，乃提起本訴，聲明求為判決撤
    銷原處分及訴願決定云云。被告答辯意旨略謂：（一）按「
    公私場所固定污染源排放空氣污染物，應符合排放標準。」
    「公私場所違反第二十條第一項．．．，處新台幣二萬元以
    上二十萬元以下罰鍰；其違反者為工商廠、場者，處新台幣
    十萬元以上一百萬元以下罰鍰。依前項處罰鍰者，並通知限
    期補正或改善，．．．。」空氣污染防制法第二十條第一項
    及第五十六條第一、二項分別定有明文。次按公私場所違反
    空氣污染防制法應處罰鍰額度裁罰準則（下稱罰鍰額度裁罰
    準則）第三條規定「違反本法各處罰條款，除本法另有規定
    者外，以附表所列之裁罰計算應處罰鍰。．．．。」固定污
    染源空氣污染物排放標準第二條規定：「本標準適用於新設
    立或變更、既存之固定污染源．．．；其標準如附表。．．
    ．」固定污染源空氣污染物排放標準第十條規定：「．．．
    應與實際排放管道高度依第九條或中央主管機關認可之計算
    公式計算之最高許可排放量為排放標準，其最高許可排放量
    並不得超過本標準之排放管道排放標準。」本件原告以動物
    屍體為原料從事飼料（肉骨粉）製造，經被告所屬環保局於
    九十五年八月十日十五時三十分至十六時二十五分許派員會
    同汎美公司前往稽查，經會同原告代表人甲○○進行排放管
    道（Ｐ００一）臭氣及厭惡性異味採樣，採樣過程甲○○全
    程參與，並拍照存證，亦於現場採樣紀錄表及採氣袋樣品標
    籤上簽名確認無誤，後將採集之樣品委託汎美公司，並於翌
    日進行官能測定，臭味樣品經由六位合格嗅覺判定員於官能
    測定室依行政院環境保護署（下稱環保署）公告之檢測方法
    「臭氣及異味官能測定法（三點比較式嗅袋法ＮＩＥＡＡ二
    ０一．一０Ａ）進行臭味濃度分析，結果臭味濃度一七、四
    ００，超過「固定污染源排放空氣污染物應符合排放標準法
    規排放標準」所定限值（排放管道高度二十公尺，排放限值
    九、０００），有被告所屬環保局公害案件稽查紀錄、採證
    照片九張、汎美公司出具之固定污染源空氣污染物排放檢測
    報告及處分書等影本附於原處分卷可稽。（二）本件受被告
    所屬環保局所託執行之汎美公司為環保署認可之環境檢測機
    構（認可證號：環署檢字第二十四號），並許可從事是項「
    排放管道中臭氣及異味」之檢測，檢測及分析過程皆依法定
    程序辦理，有檢測報告可查，並經檢驗室審核人、主任簽認
    無誤，故其檢驗品質及內容應無疑義，自足為作為處分之依
    據，本件違規事實洵屬明確。（三）公私場所固定污染源排
    放空氣污染物應符合排放標準，若有違反即應受罰，為首揭
    法條明定業者應遵守之義務。被告所屬環保局人員稽查原告
    系爭工廠時，該廠生產製程正作業中，其空氣污染防制設備
    （旋風集塵器）亦操作運轉中，並未發現相關設施有不可預
    見且無法避免之功能失效情形，此有卷附公害案件稽查紀錄
    之記載可稽。至原告主張為改善工廠廢氣排放問題，於九十
    五年五月二十五日向被告申請設備變更准予核備乙節，係原
    告向被告報備，尚非被告依空氣污染防制法通知原告改善，
    亦即本件與空氣污染防制法第七十二條第三項規定無涉，原
    告主張顯係卸責之詞，不足採憑。（四）被告依罰鍰額度裁
    罰準則第三條附表所定裁罰公式「違反條款：第二十條第一
    項（排放污染物未符合排放標準）。處罰條款及罰鍰範圍：
    第五十六條－工商廠場為十萬至一百萬。應處罰鍰計算方式
    ：工商廠場為A×B×C×十萬」為裁量，其中「污染程度因
    子（Ａ）：指臭氣及異味官能測定結果超過排放標準之程度
    ，若未達百分之五００者，Ａ等於一．０」、「危害程度因
    子（Ｂ）：指一．．．二、超過排放標準之污染物非屬毒性
    污染物者，Ｂ等於一．０」、「污染特性（Ｃ）：指違反本
    法發生日（含）前一年內違反相同條款累積次數。」本件因
    原告曾於九十四年十二月十三日違反空氣污染防制法第二十
    條第一項，並經被告以九十五年五月十七日府環空字第０九
    五０一０五六三０號函附府環空（交）處字第一六號處分書
    裁處十萬元罰鍰在案，是以原告係一年內第二次違反相同條
    款，故Ｃ（污染特性）等於二（其餘Ａ及Ｂ等二項因子均為
    一．０），被告據上開裁罰公式（Ａ×Ｂ×Ｃ×十萬，即一
    ．０×一．０×二．０×十萬等於二十萬）裁處二十萬元罰
    鍰，於法並無違誤。是不論原告針對前次處分提起行政救濟
    是否定案，並不影響本案原處分機關就上開「裁罰準則」之
    適用，原告稱對九十四年十二月十三日違反空氣污染防制法
    之處分案正值行政訴訟當中，不應論以該公司二次違犯而處
    以二十萬元倍數之處分云云，不足採憑。（五）「人民違反
    法律上之義務而應受行政罰之行為，法律無特別規定時，雖
    不以出於故意為必要，仍須以過失為其責任條件。」業經司
    法院釋字第二七五號解釋在案。「違反行政法上義務之行為
    非出於故意或過失者，不予處罰。」為行政罰法第七條第一
    項所明定。故人民違反法律上之義務而應受行政罰之行為，
    雖不以出於故意為必要，仍須以過失為其責任條件。本件原
    告從事飼料製造業，化製過程中產生異味，履遭民眾陳情本
    應確實操作並維護環境品質，而被告處理民眾陳情案件所為
    之稽查、採樣、分析及處分過程並無任何違誤或不當。要之
    ，公私場所固定污染源排放空氣污染物應符合排放標準，若
    有違反即應受罰，為首揭法條明定業者應遵守之義務。是原
    告污染濃度逾標準違規事實明確，洵堪認定。從而，被告所
    為之處分並無違誤，乃聲明求為判決駁回原告之訴等語。
三、按「本法專用名詞定義如下：．．．二、污染源：指排放空
    氣污染物之物理或化學操作單元。」「公私場所固定污染源
    排放空氣污染物，應符合排放標準。前項排放標準，由中央
    主管機關依特定業別、設施、污染物項目或區域會商有關機
    關定之。」「各公私場所對污染源採多重污染防制措施者，
    應檢具書面資料報請當地主管機關核准後，始得建築低於第
    九條所規定高度之排放管道。前項情形，應以實際排放管道
    高度依第九條或中央主管機關認可之計算公式計算之最高許
    可排放量為排放標準，其最高許可排放量並不得超過本標準
    之排放管道排放標準。」分別為空氣污染防制法第二條第二
    款、第二十條第一項、第二項前段及固定污染源空氣污染物
    排放標準第十條所明定。另空氣污染防制法施行細則第三條
    則規定：「本法第二條第二款所定污染源之類別如下：一、
    移動污染源：指因本身動力而改變位置之污染源。二、固定
    污染源：指前款所稱移動污染源以外之污染源。」可知，所
    謂固定污染源係指移動污染源以外之排放空氣污染物之物理
    或化學操作單元。又「公私場所違反第二十條第一項．．．
    違反者為工商廠、場，處新台幣十萬元以上一百萬元以下罰
    鍰。依前項處罰鍰者，並通知限期補正或改善．．。」「公
    私場所及交通工具排放空氣污染物之檢查，其實施方式如下
    ：．．．二、官能檢查．．．（二）惡臭測定：指檢查人員
    以嗅覺進行氣味之判定。」空氣污染防制法第五十六條第一
    項、第二項及同法施行細則第三十三條第一項第二款第二目
    亦分別定有明文。而臭氣或厭惡性異味，其中臭氣或厭惡性
    異味濃度於排放管道高度大於十八公尺小於等於三十公尺，
    其排放限值為九、０００（因臭氣或厭惡性異味濃度係無因
    次之數學運算值，故無單位），亦經固定污染源空氣污染物
    排放標準第二條附表規定甚明。上述空氣污染防制法施行細
    則第三十三條規定，係環保署依據空氣污染防制法第八十五
    條規定之授權，所訂立關於空氣污染物檢查方式之執行性規
    定；而固定污染源空氣污染物排放標準則是環保署依空氣污
    染防制法第二十條第二項規定之授權，所訂立關於固定污染
    源空氣污染物排放標準之細節性規定；核均與空氣污染防制
    法授權意旨無違，爰予援用。
四、經查，本件原告經被告所屬環保局於九十五年八月十日十五
    時三十分至十六時二十五分許，派員會同委託之汎美公司前
    往稽查，於原告之煙道（Ｐ００一）進行臭味及異味官能採
    樣，經檢測結果臭味濃度一七、四００，超過法定排放標準
    （排放管道高度二十公尺，標準值九、０００），被告因認
    原告違反空氣污染防制法第二十條第一項暨固定污染源空氣
    污染物排放標準第十條規定，乃依空氣污染防制法第五十六
    條第一項、第二項及罰鍰額度裁罰準則第三條規定，裁處二
    十萬元之罰鍰，並限期於九十六年一月二日前完成改善等情
    ，業經兩造狀陳在卷，復有被告所屬環保局公害案件稽查紀
    錄、汎美公司固定污染源空氣污染物排放檢測報告、被告九
    十五年十月十七府環空（交）處字第Ｅ０００四號執行違反
    空氣污染防制法處分書附於原處分卷可稽，洵堪認定。
五、按公私場所固定污染源排放空氣污染物，應符合中央主管機
    關即環保署所定之排放標準，為前揭法條及標準所明定，若
    有違反，即屬可罰。又公私場所排放空氣污染物之檢查得以
    官能檢查方式實施之；而惡臭測定即檢查人員以嗅覺進行氣
    味判定亦為官能檢查方式之一，此觀前述空氣污染防制法施
    行細則第三十三條之規定自明。本件原告之工廠於前述時、
    地，經被告所屬環保局人員會同環境檢測機構汎美公司前往
    稽查，在原告工廠之排放管道（Ｐ００一）進行臭氣及厭惡
    性異味之採樣，並於翌日將上開採樣袋送至汎美公司，依環
    保署公告「臭氣及異味官能測定法─三點比較式嗅袋法」之
    規定，選任嗅覺判定員，並由嗅覺判定員進行聞臭，檢測結
    果認定採自原告排放管道之氣體，檢測結果臭氣濃度達一七
    、四００，已逾法規標準值九０００，並有前揭汎美公司檢
    測報告、臭氣及異味官能測定評定人選名單及三點比較式嗅
    袋法紀錄表等影本附原處分卷足稽。又本件稽查採樣過程，
    被告所屬環保局派員在場全程監督，並依環保署公告之臭氣
    及異味官能測定法規定採樣，亦經原告代表人甲○○在被告
    所屬環保局公害案件稽查紀錄表簽名確認無誤，此有前開稽
    查紀錄表及現場照片等影本附原處分卷為憑。而本件受委託
    執行檢驗之汎美公司係經環保署許可之檢驗測定機構（認可
    證字號：環署環檢字第０二四號），並許可其從事「排放管
    道中臭氣及異味檢測」項目，且依環保署公告之標準檢測方
    法「三點比較式嗅袋法」（ＮＩＥＡＡ二０一．一０Ａ）執
    行檢測，亦有前揭汎美公司檢測報告影本附同卷足稽。從而
    ，本件被告對原告煙道所排放之氣體採樣檢測結果，既基於
    法定程序並由被告所委託之合格測定機構汎美公司人員所為
    採樣及檢測，其專業判斷已具公正性及客觀性，故其檢驗結
    果，法院自得據為認定事實之憑據。準此，被告依據上開檢
    測結果，認定原告排放空氣污染物不符合法定標準，即非無
    據。
六、雖原告另爭執：被告稽查日，時值原告進行空氣污染防制設
    備改善期間，自不應認原告違規而予裁罰云云。然查，稽查
    當日原告工廠生產製程正常作業，其空氣污染防制設備（旋
    風集塵器）亦正常操作運轉中，有前揭稽查紀錄足佐，即無
    相關設施功能失效情形。抑且，原告係自行報備改善，非因
    被告依空氣污染防制法命原告限期改善，是無適用改善期間
    相關規定情形。此外，原告復執稱其已對原告九十四年十二
    月十三日經被告查獲相同違章事件，提起行政救濟中，本件
    被告委託之檢測機構及檢測方法相同，自應俟前案行政訴訟
    結果，再行處分云云。然查，原告前於九十四年十二月十三
    日違反空氣污染防制法違章事件，業經本院以九十五年度簡
    字第四０九號判決駁回原告之訴，有該判決附卷可憑，從而
    ，原告此部分主張，亦無理由。
七、末按「違反行政法上義務之行為非出於故意或過失者，不予
    處罰。」為行政罰法第七條第一項所明定。故人民違反法律
    上之義務而應受行政罰之行為，雖不以出於故意為必要，仍
    須以過失為其責任條件。本件原告係經營飼料製造工廠，於
    其進行作業時，所排放之臭氣即為一固定污染源，則原告對
    於其所排放之臭氣處理，自應隨時注意遵循法令相關規定以
    免造成污染，此亦為原告所應注意，且能注意，然其卻未注
    意，致排放之空氣物染物即臭氣濃度高達一七、四００，超
    過臭氣濃度之標準值（九０００），則原告縱無故意，亦難
    辭過失之咎。是以，本件被告以原告違反空氣污染防制法第
    二十條第一項及固定污染源空氣污染物排放標準第十條之規
    定，依空氣污染防制法第五十六條第一項規定，並參酌罰鍰
    額度裁罰準則附表之規定，被告依罰鍰額度裁罰準則第三條
    附表所定裁罰公式「違反條款：第二十條第一項（排放污染
    物未符合排放標準）。處罰條款及罰鍰範圍：第五十六條－
    工商廠場為十萬至一百萬。應處罰鍰計算方式：工商廠場為
    Ａ×Ｂ×Ｃ×十萬」為裁量，其中「污染程度因子（Ａ）：
    指臭氣及異味官能測定結果超過排放標準之程度，若未達百
    分之五００者，Ａ等於一．０」、「危害程度因子（Ｂ）：
    指一．．．二、超過排放標準之污染物非屬毒性污染物者，
    Ｂ等於一．０」、「污染特性（Ｃ）：指違反本法發生日（
    含）前一年內違反相同條款累積次數。」且因原告前於九十
    四年十二月十三日違反空氣污染防制法第二十條第一項，經
    被告以九十五年五月十七日府環空字第０九五０一０五六三
    ０號函附府環空（交）處字第一六號處分書裁處十萬元罰鍰
    （經本院九十五年度簡字第四０九號判決確定），被告並以
    原告係一年內第二次違反相同條款，故Ｃ（污染特性）等於
    二（其餘Ａ及Ｂ等二項因子均為一．０）。乃依上開裁罰公
    式（Ａ×Ｂ×Ｃ×十萬，即一．０×一．０×二．０×十萬
    等於二十萬）裁處二十萬元罰鍰（限期改善部分，原告並未
    爭執），即無違誤。
八、綜上所述，原告之主張既不足取，其工廠排放管道（Ｐ００
    一）排放之氣體臭氣濃度為一七、四００，已逾法規標準值
    （九０００），被告以原告違反空氣污染防制法第二十條第
    一項及固定污染源空氣污染物排放標準第十條之規定，按空
    氣污染防制法第五十六條第一項規定，並參酌罰鍰額度裁罰
    準則附表之規定，科處原告二十萬元罰鍰，並無違誤；訴願
    決定予以維持，亦無不合。原告起訴意旨求予撤銷，為無理
    由，應予駁回。並不經言詞辯論為之。
九、據上論結，本件原告之訴為無理由，依行政訴訟法第二百三
    十三條第一項、第二百三十六條、第一百九十五條第一項後
    段、第九十八條第三項前段，判決如主文。
中　　華　　民　　國　九十六　年　　五　　月　 十七 　日
                  第一庭      法  官　蘇秋津
以上正本係照原本作成。
如不服本判決，應於送達後二十日內，向本院提出上訴狀並表明
上訴理由，如於本判決宣示後送達前提起上訴者，應於判決送達
後二十日內補提上訴理由書（須按他造當事人人數附繕本）。
提起上訴應預繳送達用雙掛號郵票七份（每份三十四元）。
中　　華　　民　　國　九十六　年　　五　　月　 十七 　日
　　　　　　　　　　　　　　　書記官  陳嬿如
附註：
行政訴訟法第二百三十五條（第一項、第二項）：
對於適用簡易程序之裁判提起上訴或抗告，須經最高行政法院之
許可。
前項許可，以訴訟事件所涉及之法律見解具有原則性者為限。
